【裁判字號】    99,易,417
【裁判日期】    991020
【裁判案由】    賭博等
【裁判全文】
臺灣基隆地方法院刑事判決               99年度易字第417號
公  訴  人  臺灣基隆地方法院檢察署檢察官
被      告  乙○○
選任辯護人  林達傑律師
上列被告因賭博等案件，經檢察官聲請以簡易判決處刑（99年度
偵字第2007號），本院受理後（原簡易庭案號：99年度基簡字第
1262號）認為不宜逕以簡易判決處刑，適用通常程序審理，判決
如下：
    主  文
乙○○犯電子遊戲場業管理條例第22條之非法營業罪，處拘役
拾日，如易科罰金，以新臺幣壹仟元折算壹日，緩刑貳年，並向
公庫支付新臺幣壹萬元。扣案之「金歡禧景品自動販賣機」變異
體台（含IC板塊）、現金新臺幣伍仟佰柒拾元均沒收。
    犯罪事實及理由
一、犯罪事實：
  (一)乙○○係址設基隆市○○區○○里○○街26號1 樓之「快樂
    城商行」（以「快樂城釣蝦場」名義對外營業）負責人，明
    知其未依電子遊戲場業管理條例規定辦理營利事業登記，不
    得經營電子遊戲場業，竟基於利用電子遊戲機具賭博之故意
    ，自民國93年10月間起，在前開公眾得出入之場所，擺設具
    有射倖性功能之電子遊戲機「金歡禧景品自動販賣機」變異
    體3 台，供不特定之人投幣把玩，而非法經營電子遊戲場業
    ，並接續與人賭博財物，其賭法為：賭客每將1 枚新臺幣（
    下同）10元硬幣投入機具內，面板上即顯示1 分，賭客並可
    操作彈簧打玩16顆彈珠，若16顆彈珠落點對應之號碼，在機
    具上方之16宮格形成3 連線可多得1 分，4 連線可多得2 分
    ，5 連線可多得3 分，如累積分數達40分，可持自動掉落之
    禮品紙牌向乙○○兌換泰國蝦1 斤（售價4 百元；聲請簡易
    判決處刑書誤載其單位為公斤，下同），達75分可兌換泰國
    蝦2 斤（售價8 百元），賭客投入機具內之硬幣則均歸乙○
    ○所有。嗣於99年4 月1 日17時21分許，經警到場實施臨檢
    ，並得其員工許忠誠同意後執行搜索，查獲正在把玩上開機
    具之賭客余承富（聲請簡易判決處刑書誤載為余城富）、潘
    明乾，扣得上開機具3 台（含IC板3 塊）及機具內之賭資合
    計5,370 元（10元硬幣537 枚），始悉上情。
  (二)案經基隆市政府函送臺灣基隆地方法院檢察署檢察官偵查後
    聲請以簡易判決處刑。
二、證據名稱：
  (一)被告乙○○於警詢、偵查中及本院訊問、審理時所為供述。
  (二)證人許忠誠、余承富、潘明乾於警詢時所為證述。
  (三)基隆市警察局第三分局臨檢紀錄表、搜索扣押筆錄、扣押物
    品收據暨目錄表各1 份、搜索扣押過程現場照片14張。
  (四)扣案之「金歡禧景品自動販賣機」變異體3 台（含IC板3 塊
    ）、現金5,370 元。
  (五)基隆市政府核發之「快樂城商行」營利事業登記證1 紙。
  (六)經濟部97年1 月9 日經商字第09602355750 號函。
  (七)經濟部99年7 月29日經商字第09902076060 號函。
三、對於被告有利證據不採納之理由：
  (一)卷附經濟部91年11月25日經商字第09102274480 號函，雖可
    證明「金歡禧景品自動販賣機」之製造商旺宸企業有限公司
    曾向經濟部申請電子遊戲機評鑑，經濟部電子遊戲機評鑑委
    員會第84次會議結果認該申請評鑑之機具非屬電子遊戲機（
    偵查卷第39頁），辯護人並據此為被告辯護稱：被告係於92
    、93年間，自案外人受讓扣案機具3 台，當時出讓人提出上
    開函文，向被告擔保上開機具非屬電子遊戲機，被告受讓上
    開機具後從未再進行任何改裝，應認無違法經營電子遊戲場
    業之犯意云云。惟查：「如機具係以現金兌換取得一定數量
    之彈珠後，利用彈簧彈射彈珠，視彈珠落點透過電子感應方
    式，以相同圖形或連線方式給予分數或點數，操作結果具射
    倖性，並具有押注、得分等情形，且可依所得分數兌換獎品
    或轉押注或摸彩等情事，即屬電子遊戲機」，此據經濟部97
    年1 月9 日經商字第09602355750 號函釋示甚明（偵查卷第
    30頁）。本案為警當場查扣之遊戲機具3 台，經檢察官送請
    經濟部鑑定是否屬電子遊戲機，該部亦以99年7 月29日經商
    字第09902076060 號函覆稱：「扣案之『金歡禧景品自動販
    賣機』機具，依其申請評鑑時之說明，係設有3 桿之物品可
    供消費者選擇，並於購物之前、後，贈送遊戲。因其係採對
    價取物之方式，尚無涉射倖性，本部電子遊戲機評鑑委員會
    91年11月21日第84次會議評鑑為非屬電子遊戲機，合先敘明
    …機具如有修改，具有連線、積、押分等射倖性功能（例如
    ：所檢附之資料所示：機具構造面板有顯示倍數及有押分之
    設定，可依據打玩所連線累積之分數兌換活蝦，未達兌換分
    數則只能打完，消費者可能玩了100 、200 元未中獎，或中
    過1 斤約花50元，或曾中過1 、2 斤約花300 、400 元等）
    ，或僅有遊戲功能，而無選物、購物之功能（例如：無懸掛
    禮品提供消費者購物），則已非原申請評鑑之機具，亦與選
    物販賣機之對價取物性質不符，按本部評鑑委員會對此一類
    型具有射倖性功能之遊戲機具，均評鑑為『娛樂類』電子遊
    戲機…」等語（偵查卷第70頁）。再對照本案被告、證人所
    述扣案機具把玩操作模式，顯與「金歡禧景品自動販賣機」
    原申請評鑑說明書中「先購買後遊戲：投入與欲購之禮品相
    同金額，禮品掉落後遊戲開始」、「先遊戲後購買：投幣時
    投入如機台顯示1 、2 、3 桿之任一桿欲購買之禮品相同金
    額，機台上之珠子會掉落，遊戲開始。遊戲結束後禮品會自
    動掉落至機台下方出口」之說明大異其趣（偵查卷第69頁）
    ，亦即，機具提供打玩彈珠遊戲之性質，已由購買禮品所附
    贈之娛樂，轉為投幣購買之標的本身，又以遊戲結果所獲積
    分決定能否取得禮品及禮品之種類、價值，而具有射倖性，
    是堪以認定：上開機具均非原申請評鑑之「金歡禧景品自動
    販賣機」，實係業經改裝之變異體，核屬電子遊戲機無誤，
    經濟部電子遊戲機評鑑委員會第84次會議結果認「金歡禧景
    品自動販賣機」非屬電子遊戲機之事實，尚不得在本案據為
    對被告有利之認定。辯護人另稱上開機具乃被告自「案外人
    」處受讓、「案外人」曾出示文件擔保非屬電子遊戲機，然
    未能提出任何證據足證確有其事，復未敘明該「案外人」之
    真實身分以備查證，所陳情節自難遽信；縱認屬實，被告係
    將上開機具擺設在其經營之釣蝦場供顧客使用，又自行製作
    放入「泰國蝦1 斤」、「泰國蝦2 斤」之禮品紙牌（偵查卷
    第5 頁），必已事先瞭解機具之把玩操作模式、連線得分難
    易度，否則如何評估盈虧？如何指導現場服務人員排除機具
    故障、處理機具引起之消費糾紛？而由辯護人所稱「被告每
    每於見有顧客不斷投幣玩樂之際，亦往往趨前說明其事，勸
    喻顧客乾脆直接花錢購買活蝦，以免顧客因而得不償失」乙
    節（99年10月8 日刑事辯護意旨狀第4 頁），更可見被告對
    機具玩法知之甚詳，準此，被告豈有可能不知上開機具業經
    改裝、非原申請評鑑之「金歡禧景品自動販賣機」，且具有
    射倖性功能？又「快樂城商行」之營利事業登記證明確記載
    「現場不得擺設電子遊戲場業之機具」（偵查卷第27頁），
    被告仍擺設上開具有射倖性功能、顯屬電子遊戲機之機具，
    豈能謂無違法經營電子遊戲場業之犯意？從而，辯護人所為
    上開辯護論述，亦不足採憑。
  (二)上開機具於投幣、打玩彈珠後所得分數，僅可供繼續把玩或
    累積兌換泰國蝦，不能兌換金錢，固為被告及證人許忠誠、
    余承富、潘明乾一致供述之事實，辯護人亦執此主張：會投
    幣於該遊戲機之顧客，莫不是藉此打發時間暫時娛樂，根本
    無藉此「以大博小」，欲與被告對賭之可能云云。然按：賭
    博乃係以偶然之輸贏，以定財物得喪之謂，換言之，賭博罪
    是否成立，應以其行為是否具有射倖性為斷。又刑法第266
    條第1 項所謂「財物」，原不以金錢或物質為限，凡有經濟
    上價值者，均可謂為「財物」，至於所賭之物是否屬該條項
    但書所定「以供人暫時娛樂」，乃事實認定問題（最高法院
    84年度台非字第274 號判決意旨參照）。本案被告擺設上開
    電子遊戲機，玩家每次投幣10元，操作彈簧打玩16顆彈珠，
    彈珠打完後可得多少分數、能否換取禮品，係按彈珠落點對
    應之號碼在機具上方之16宮格形成連線數而定，其結果僅有
    極小部分與操作技術、力道有關，主要繫乎運氣，雙方輸贏
    （投幣金額未達禮品價值，即累積可換取該禮品之分數，玩
    家贏；如投幣金額未達禮品價值，亦未能累積足夠分數，即
    放棄不玩，店家贏）之或然率並不確定，既有偶然之因素存
    在，顯具射倖性；被告提供兌換之禮品泰國蝦，每斤要價約
    400 元，亦係有經濟上價值之財物，則被告擺設上開電子遊
    戲機供人投幣把玩、視遊戲結果所得分數兌換禮品之行為，
    要屬刑法所規範之「賭博」無疑。再者，被告提供兌換之禮
    品泰國蝦乃「活蝦」，賭客換得後無法當場享用，有待攜返
    家中烹煮、料理，更具有相當價值，事後非無可能轉售交易
    ，其性質自與香菸、飲料、餅乾零食等一般社會通念認屬「
    供人暫時娛樂」之物有間，故被告所為尚難援引刑法第266
    條第1 項但書免責。綜上說明，辯護人陳稱被告行為不構成
    賭博乙節，猶非可取。
四、應適用之法條：
  (一)刑事訴訟法第452 條、第299 條第1 項前段、第310 條之1
    第1 項。
  (二)電子遊戲場業管理條例第22條。
  (三)刑法第11條前段、第266 條第1 項本文、第2 項、第55條、
    第41條第1 項前段、第74條第1 項第1 款。
  (四)刑法施行法第1 條之1 第1 項、第2 項前段。
五、附帶說明：
  (一)本判決係依刑事訴訟法第310 條之1 第1 項製作，依法僅記
    載當事人欄、主文、犯罪事實、證據名稱、對於被告有利證
    據不採納之理由及應適用之法條。
  (二)被告未曾因故意犯罪受有期徒刑以上刑之宣告（本院卷附台
    灣高等法院被告前案紀錄表參照），素行本屬良好，因一時
    失慮而觸法，於本院審理中坦承犯行，捨棄無益之調查證據
    聲請，犯後態度尚佳，衡其歷經此次司法程序教訓，應知警
    惕而無再犯之虞，本院認本案所宣告之刑以暫不執行為適當
    ，爰依刑法第74條第1 項第1 款規定，併宣告緩刑2 年，以
    啟自新；另斟酌被告之犯罪情狀及資力，依同條第2 項第4
    款規定，命其向公庫支付1 萬元，以符社會正義。
  (三)公訴意旨認被告另涉犯刑法第268 條之意圖營利供給賭博場
    所罪嫌。惟按犯罪事實應依證據認定之，無證據不得認定犯
    罪事實；不能證明被告犯罪者，應諭知無罪之判決，刑事訴
    訟法第154 條第2 項、第301 條第1 項前段分別定有明文。
    次按事實之認定，應憑證據，如未能發現相當證據，或證據
    不足以證明，自不能以推測或擬制之方法以為裁判基礎。又
    認定不利於被告之事實，須依積極證據，苟積極證據不足為
    不利於被告事實之認定時，即應為有利於被告之認定，更不
    必有何有利之證據（最高法院30年上字第816 號、40年臺上
    字第86號判例參照）。查刑法第266 條第1 項所處罰者，為
    賭博行為；同法第268 條所處罰者，為供給賭博場所或聚眾
    賭博行為。刑法第266 條第1 項係從自己參與賭博之行為獲
    得利益；同法第268 條係從供給他人賭博場所或聚眾賭博之
    行為獲取利益，並非單純自賭博行為獲利。而一般店家擺設
    電動賭博機具供人投幣玩樂，縱依該機器之設計結構，店家
    之勝率較高，惟其輸贏之或然率仍屬不確定，其性質係以該
    機器代替自己，與人在公眾得出入之場所賭博，與意圖營利
    供給賭博場所或聚眾賭博，係由他人賭博不同，且擺設電動
    賭博機具供人玩樂，店家仍係憑偶然之機率以決定財物之得
    喪，並無何從中抽取金錢圖利之情形，與刑法第268 條營利
    賭博罪之要件尚屬有間。再刑法第268 條係分別對「提供賭
    博場所供人賭博」藉以營利、或「邀聚不特定之多數人聚賭
    」藉以營利等非難性較高之「賭博媒介行為」所設之處罰規
    定；如係參與賭博財物之行為，因其賭博場所之不同，及行
    為人是否有以賭博為常業之情形不同，其非難性各異，法律
    依據其賭博行為之態樣，分別在社會秩序維護法第84條、刑
    法第266 條（普通賭博罪）、第267 條（常業賭博罪，業經
    立法通過並經總統公布生效，自95年7 月1 日起廢除），對
    參與賭博財物之行為人設有行政罰或刑罰等不同之處罰規定
    （相同之立法例見刑法第231 條之妨害風化罪），換言之，
    刑法第268 條規定之圖利供給賭博場所、聚眾賭博罪，行為
    人所圖得之利益，應係「供給賭博場所」、「聚眾賭博」之
    犯罪構成要件行為所獲取之直接對價，至於參與賭博之財物
    輸贏，繫於賭博行為本身之射倖性質（雖此射倖性仍受賭技
    等因素影響，但仍不失射倖性質），且任何場所之賭博參與
    者莫不希望贏取財物，尚不能以參與賭博之行為人，主觀上
    有參與賭博贏取財物之意圖，客觀上並有允許他人至其提供
    之場所（如住宅、營業地點）賭博財物之行為，即認其行為
    該當刑法第268 條之罪。查本案被告及各證人均未曾供述有
    關「快樂城釣蝦場」向前來把玩電子遊戲機之人收取場地費
    或抽頭費之事實，卷內亦無其他事證顯示有此情形，則被告
    雖有利用上開機具代替自己與不特定人賭博財物之行為，被
    告與賭客間財物之輸贏，繫於依上開機具內預設機率顯現之
    偶然事實，被告既未另就「供給賭博場所」之行為得有具體
    之利益對價，自與刑法第268 條圖利供給賭場罪之構成要件
    不合。至於電動賭博機具是否具有較高之獲勝機率，除內部
    IC程式之設計外，亦與參與賭博之人有關（任何賭博或賭具
    亦均有此情形），而本案為警查扣之上開機具，內部IC程式
    設定之輸贏機率是否明顯有利於經營者（即被告），未見檢
    察官提出任何確切證據加以佐證，觀諸證人余承富曾以約50
    元贏得活蝦1 斤，證人潘明乾曾以約300 元贏得活蝦1 斤、
    約400 元贏得活蝦2 斤等情節（偵查卷第12、15頁），更無
    從遽為此一推論。況即便依機具內部IC程式之設計，經營者
    長期之勝率較高，每次賭博輸贏之或然率仍屬不確定，換言
    之，並不失賭博射倖性之特徵，故被告縱有營利之意圖，亦
    係藉「賭博行為」本身營利，非以供給賭博場所之「賭博媒
    介行為」營利，自難以刑法第268 條之罪責相繩。此外，復
    查無其他積極證據足認被告有前揭公訴意旨所指犯行，其犯
    罪顯然不能證明，原應諭知無罪之判決，茲因公訴人認此部
    分與被告經本院論罪科刑部分具有想像競合犯之裁判上一罪
    關係，本院不另為無罪之諭知，附此敘明。
本案經檢察官甲○○到庭執行職務。
中    華    民    國    99    年    10    月    20    日
                  刑事第二庭  法  官  羅貞元
以上正本證明與原本無異。
如不服本判決應於收受送達後10日內向本院提出上訴書狀，並應
敘述具體理由；其未敘述上訴理由者，應於上訴期間屆滿後20日
內向本院補提理由書(均須按他造當事人之人數附繕本)「切勿逕
送上級法院」。
中    華    民    國    99    年    10    月    20    日
                               書記官  陳虹
附錄論罪法條：
電子遊戲場業管理條例第22條
違反第 15 條規定者，處行為人 1 年以下有期徒刑、拘役或科
或併科新台幣 50 萬元以上 250 萬元以下罰金。
中華民國刑法第266條
在公共場所或公眾得出入之場所賭博財物者，處 1 千元以下罰
金。但以供人暫時娛樂之物為賭者，不在此限。
當場賭博之器具與在賭檯或兌換籌碼處之財物，不問屬於犯人與
否，沒收之。

司法院資訊處製作；財團法人民間司法改革基金會備份。
